【裁判字號】    99,上易,606
【裁判日期】    990716
【裁判案由】    詐欺
【裁判全文】
臺灣高等法院刑事判決                 99年度上易字第606號
上  訴  人  臺灣基隆地方法院檢察署檢察官
被      告  甲○○
被      告  乙○○
上列上訴人因被告等詐欺案件，不服臺灣基隆地方法院98年度易
字第495號，中華民國98年12月22日第一審判決（起訴案號：臺
灣基隆地方法院檢察署97年度偵字第3826號、98年度偵字第2259
號、98年度偵緝字第200號），提起上訴，本院判決如下：
    主  文
上訴駁回。
    理  由
一、公訴意旨略以：被告甲○○與被告乙○○均明知向通訊行購
    買行動電話，搭配威寶電信公司（下稱威寶公司）門號，得
    享有行動電話價錢之折扣，惟購買後，須向威寶公司確認確
    實有申辦該公司門號，渠等均無意使用威寶公司門號，竟於
    民國97年6 月16日下午5 時許，共同基於意圖為自己不法所
    有之犯意聯絡，一同前往基隆市○○街426 號之六六屋通訊
    行，由被告乙○○出示身分證及健保卡，向店員何沁蓓購買
    威寶公司門號0000000000號並搭配某行動電話1 支，被告甲
    ○○付款新臺幣（下同）3800元，差價4200元則應由威寶公
    司支付予六六屋通訊行，致何沁蓓陷於錯誤，將上開行動電
    話及門號交予被告甲○○，被告甲○○取得該行動電話後，
    於同日晚上，又委請某姓名不詳之男性友人持該行動電話至
    六六屋通訊行，向何沁蓓更換為另1 支Sony Ericsson w660
    i 型行動電話。後經威寶公司人員以電話請被告乙○○至威
    寶公司直營門市確認確有申辦上開門號時，被告乙○○卻表
    示並未申辦上開門號，威寶公司遂不願支付差價4200元予六
    六屋通訊行。因認被告甲○○、乙○○共同涉有刑法第 339
    條第1 項之詐欺取財罪嫌云云。
二、按犯罪事實應依證據認定之，無證據不得認定犯罪事實；不
    能證明被告犯罪者，應諭知無罪之判決，刑事訴訟法第 154
    條第2 項、第301 條第1 項分別定有明文。次按認定不利於
    被告之事實，須依積極證據，苟積極證據不足為不利於被告
    事實之認定時，即應為有利於被告之認定，更不必有何有利
    之證據，縱令被告否認犯罪事實所持之辯解不能成立，仍非
    有積極證據足以證明其犯罪行為者，不能遽為有罪之認定（
    最高法院30年上字第816 號、第1831號判例意旨參照）。又
    認定犯罪事實所憑之證據，雖不以直接證據為限，間接證據
    亦包括在內；然無論直接或間接證據，其為訴訟上之證明，
    須於通常一般之人均不致有所懷疑，而得確信其為真實之程
    度者，始得據為有罪之認定，倘其證明尚未達到此一程度，
    而有合理之懷疑存在，致使無從形成有罪之確信，本諸罪疑
    惟輕之原則，即應為無罪之判決（最高法院76年臺上字第49
    86號判例意旨參照）。
三、公訴人認被告甲○○、乙○○共同涉有刑法第339 條第1 項
    之詐欺取財罪嫌，係以被告甲○○、乙○○之供述、證人即
    「六六屋通訊行」店員何沁蓓於警詢及偵訊中之證述、行動
    電話服務申請書及通聯調閱查詢單，為其論述依據。
四、訊據被告甲○○固不否認曾與被告乙○○共赴「六六屋通訊
    行」，取得全新Sony Ericsson w660i 型行動電話1 支等情
    ，惟堅決否認有何詐欺取財犯行，辯稱：因伊持用的舊手機
    沒有3G功能，伊想換成有3G功能的新手機，伊與乙○○商量
    ，由乙○○以她的名字申辦有3G功能的新手機，辦手機的錢
    是伊付的，伊貼了3800元讓乙○○辦新手機，手機拿到後，
    伊拿伊的舊手機跟乙○○的新手機交換，伊拿走新手機，伊
    原來的舊手機交給乙○○帶走，新手機綁的門號SIM 卡是乙
    ○○拿走，伊不知道威寶公司跟乙○○照會時，乙○○是如
    何跟威寶公司說的，伊沒有詐騙通訊行，手機搭門號的申請
    書是乙○○自己簽名的等語；被告乙○○固不否認曾與被告
    甲○○共赴「六六屋通訊行」，由伊提出身分證、健保卡，
    向何沁蓓表示欲申辦威寶公司門號並搭配行動電話1 支，且
    在行動電話服務申請書上親自簽名等情，惟堅決否認有何詐
    欺取財犯行，辯稱：伊在簽完行動電話服務申請書後，何沁
    蓓可能將SIM卡放在袋子裡面交給伊，威寶公司跟伊照會時
    ，因伊沒有看到SIM卡，所以未確認，伊沒有詐騙通訊行等
    語。經查：
  (一)被告甲○○與被告乙○○曾於97年6 月16日下午5 時許，共
    同前往址設基隆市○○街426 號之「六六屋通訊行」，由被
    告乙○○出示其身分證及健保卡，申辦行動電話搭配威寶公
    司門號之優惠方案等情，此為被告2 人所不爭執，核與證人
    何沁蓓於偵查及原審證述之情節相符，並有門號0000000000
    號之行動電話服務申請書及通聯調閱查詢單在卷可稽（97年
    度偵字第3826號卷第25頁、第51、52頁），此部分之事實均
    堪信為真。
  (二)證人何沁蓓於原審審理中證稱：被告2人一起來店裡，說要
    買搭配門號的手機，手機是甲○○挑的，乙○○拿出身分證
    、健保卡雙證件辦理，並答應辦威寶、挑門號、簽名。當時
    他們是挑1支韓國ELIYA牌2G的手機，因為申辦威寶門號卡片
    的身分證、健保卡都是乙○○的名字，所以伊把SIM卡交給
    乙○○，但手機是交給甲○○。是他們決定一個要拿手機，
    一個要拿門號的。行動電話服務申請書是乙○○親自簽名，
    乙○○當時有說這個門號她不一定會用到，但伊有補上一句
    ，說不管有沒有用到，月租費一定要繳，她說OK，伊才讓她
    把卡片拿走。如果她說不繳，伊一定當下就收回卡片取消交
    易不讓她辦了。當天晚上甲○○有打電話來說要換成3G的手
    機，他是請他另外一位朋友把原來那支ELIYA的手機整盒歸
    還，換另一支SONY ERICSSON W660i的手機，並補差額500元
    或800元。錢是甲○○付的，包含一開始付的及換手機補付
    的，總共付了3800元。後來威寶公司通知伊店，說乙○○否
    認有申辦，伊店也一直聯絡不到乙○○，威寶公司因此不願
    補貼手機差價獎勵金予伊店，伊因此報警處理。當時SONY
    ERICSSON W660i的手機市價約7千多元。依伊店與威寶公司
    之約定，威寶公司有一個系統讓伊店查詢這個客戶有無欠費
    紀錄可否申辦，系統審核通過後，伊才會讓客戶填申請書挑
    門號，之後大約7至10個工作天，威寶公司會與客戶本人聯
    絡，查明客戶是否確實有在伊店辦理手機及門號，確認無誤
    後，威寶公司會將獎勵金發給伊店，但威寶公司會觀察該客
    戶前3至6個月有無正常繳納月租費，如有繳費不正常、通話
    費暴增等情形，會再將補貼的獎勵金收回等語（詳見原審卷
    第108至124頁），於警詢及偵訊中亦為相同之證述。
  (三)查申辦行動電話搭配電信公司門號之優惠方案所須支付之金
    額，往往較僅單獨購買同款行動電話所須支付之金額（即空
    機市價）為低，乃公眾周知之事實。此係由於行動電話在現
    今社會十分普及，許多人已擁有正在使用之行動電話及門號
    ，又基於喜新厭舊求新求變之心理，希望擁有功能更強、款
    式更炫之行動電話，電信公司及通訊行亦期待從中獲利，遂
    相互合作，推出「申辦行動電話搭配門號之優惠方案」，使
    消費者享有以低於空機市價之優惠價購得新款行動電話，但
    須搭配門號綁約使用特定資費方案並繳納月租費，則電信公
    司可藉此獲取綁有電信服務長期合約之客戶，通訊行出售行
    動電話之際雖僅對客戶收取低額之優惠價，但得另向電信公
    司領取獎勵金，其數額相當於前述空機市價與優惠價間之價
    差，雙方互蒙其利，亦可滿足消費者之消費慾望。以本件而
    言，SONY ERICSSON W660i型行動電話於97年6月間空機市價
    雖高於3800元，然於搭配門號後，僅須支付3800元，即可獲
    得該款行動電話1支，此間之差價原將由威寶公司另行補貼
    予「六六屋通訊行」。本件被告乙○○於偵訊初始否認有在
    行動電話服務申請書上簽名，並供承：威寶有打電話給伊，
    伊跟威寶說伊沒有拿手機，也沒有拿到門號卡等語（97年度
    偵字第3826號卷第99頁），足認威寶公司向被告乙○○詢問
    確認其有無申辦前揭行動電話門號時，被告乙○○係否認有
    簽名申辦之事實，則威寶公司無法經由本件交易獲利，自無
    可能同意為前述補貼，是證人何沁蓓證稱此已導致威寶公司
    不願對伊店支付獎勵金，伊店因此受有損失等情，應堪採信
    。
  (四)又被告乙○○雖否認有收受SIM卡云云，然證人何沁蓓與被
    告甲○○、乙○○均無任何親誼仇怨關係，衡情即無刻意偏
    袒其中任何一人或為不實陳述之必要。而被告乙○○既自願
    在行動電話服務申請書上親自簽名，在提出證件及簽名之人
    均係被告乙○○之情況下，證人何沁蓓將威寶公司門號SIM
    卡交予被告乙○○，而非交予付款之被告甲○○，衡情應屬
    合理，是證人何沁蓓證稱：因為申辦威寶門號卡片之身分證
    、健保卡都是乙○○的名字，所以伊把SIM卡交給乙○○，
    但手機是交給甲○○等語，足堪採信。則被告甲○○以上開
    方式獲得前開新辦妥之行動電話後，由於威寶公司係依行動
    電話服務申請書上所載申請人資料向被告乙○○進行求證動
    作，若被告乙○○臨時反悔向威寶公司稱並未申辦云云，被
    告甲○○亦無及時得悉並進而阻止之可能，是被告甲○○辯
    稱：伊不知道威寶公司跟乙○○照會時，乙○○是如何跟威
    寶公司說的等語，亦非無稽。
  (五)按本件如欲認定被告2人確有共同詐欺取財之犯行，須有相
    當證據足資佐證「被告2人係在申辦之際即無使用新門號按
    月付費之真意，而欲藉由被告乙○○在行動電話服務申請書
    上簽名，被告甲○○支付現金之方式，使證人何沁蓓誤信渠
    等確有申辦之誠意而交付新款行動電話及SIM卡」，始與詐
    欺取財罪之構成要件相符。公訴人所提出之證據，僅足證明
    被告2人共赴「六六屋通訊行」，申辦行動電話搭配威寶公
    司門號之優惠方案，帶走行動電話1支及門號SIM卡1張，及
    威寶公司向被告乙○○詢問時，被告乙○○否認有簽名申辦
    ，導致威寶公司拒絕支付獎勵金予「六六屋通訊行」等情。
    惟被告乙○○當時確有提出本人之身分證、健保卡供核閱，
    並在行動電話服務申請書上簽名表示同意申辦，且被告甲○
    ○亦不知威寶公司後來會向乙○○確認，乙○○事後會反悔
    ，而向威寶公司否認有簽名申辦之事，是自不能因被告乙○
    ○事後向威寶公司否認有申辦新門號，即推定被告2人於申
    辦之初主觀上即有「無使用新門號並按月繳費」之真意。是
    本件應純屬民事債務不履行糾葛，而與刑法詐欺取財罪之構
    成要件有間。被告2人於偵查中雖曾有供述不實之情形，然
    尚不能憑此即謂被告2人必有共同詐欺取財之主觀犯意。本
    院依憑卷附證據，既無從得出毫無合理懷疑之有罪確信，此
    外，復又查無其他積極確切之證據足以證明被告確有如公訴
    意旨所述之詐欺取財犯行，揆諸前揭法條及判例意旨，既不
    能證明被告犯罪，自應為無罪之諭知。原審調查後同此認定
    ，為被告無罪之判決，並無違誤。
五、公訴人提起上訴稱：證人何沁蓓於原審證述手機是甲○○拿
    走、SIM卡是乙○○拿走等語，可知乙○○並未從何沁蓓手
    中拿到手機，衡諸常理怎可能與甲○○交換手機？復參以乙
    ○○偵查中均不承認有申辦手機及門號，雖於審理時改稱有
    在行動電話服務申請書上簽名，但仍表示手機及門號係甲○
    ○要申請的，證人何沁蓓於原審證述未聽到乙○○簽完申請
    書後說不想買，如知道就不會賣等語，可知乙○○簽完申請
    書後仍隱瞞其無購買手機及門號之意思；又乙○○於原審審
    理中雖改稱有從甲○○手中取得1支手機，然此係配合甲○
    ○之所供，乙○○並因其所涉共犯身分關係，再加之前口供
    一再翻異，於原審拒絕作證等情，均足徵甲○○、乙○○2
    人自始即在何沁蓓面前演雙簧，事發後又串謀配合更改口供
    ，顯見其2人均自始即無申辦「手機搭配門號優惠方案」之
    真意，而是想騙取何沁蓓之信任而以較低之價格取得手機，
    再轉賣牟利，顯非民事債務不履行一詞所能合理解釋，原審
    遽為2人無罪之諭知，認事用法即有違誤。按被告否認犯罪
    事實所持之辯解，縱屬不能成立，仍非有積極證據足以證明
    其犯罪行為，不能遽為有罪之認定（最高法院30年上字第
    1831號判例意旨參照）。本件被告2人於偵查中對於購買手
    機後甲○○有無將其舊手機交給乙○○以交換新手機，供述
    雖不一，惟依上揭法律意旨，仍非有積極證據足以證明被告
    犯罪行為，不能因被告前後供述不一，即遽為被告有罪之認
    定。以上論點原審於判決中均已詳細論述，公訴人仍執陳詞
    指摘原判決證據取捨及認定不當，依諸上開說明自無足取，
    是本案檢察官之上訴並無理由，應予以駁回。
據上論斷，應依刑事訴訟法第368條，判決如主文。
本案經檢察官楊秀蘭到庭執行職務。
中    華    民    國    99    年    7    月    16    日
            刑事第十五庭  審判長法  官  吳昭瑩
                                法  官  吳炳桂
                                法  官  賴邦元
以上正本證明與原本無異。
不得上訴。
                                書記官  鄭信昱
中    華    民    國    99    年    7     月    16    日

司法院資訊處製作；財團法人民間司法改革基金會備份。
